ACORDAO-COMPLETO-2551615

ACÓRDÃO 6744/2022 ATA 37/2022 - SEGUNDA CÂMARA

VISTOS, relatados e discutidos estes autos de tomada de contas especial instaurada pelo Fundo Nacional de Desenvolvimento da Educação (FNDE) , em desfavor de Jozilene Barreto Ribeiro (CPF: XXX.883.745-XX) e Raival Pinheiro de Oliveira (CPF: XXX.403.625-XX) , em razão de omissão no dever de prestar contas dos recursos recebidos por força do Programa de Apoio aos Sistemas de Ensino para Atendimento de Jovens e Adultos (Peja) , no exercício de 2016.
ACORDAM os Ministros do Tribunal de Contas da União, reunidos em Sessão da 2ª Câmara, ante as razões expostas pelo Relator, em:
9.1. considerar revel a responsável Jozilene Barreto Ribeiro (CPF: XXX.883.745-XX) para todos os efeitos, dando-se prosseguimento ao processo, com fulcro no art. 12, § 3º, da Lei 8.443/1992;
9.2. julgar irregulares, nos termos dos arts. 1º, inciso I, 16, inciso III, alíneas "b" e "c", da Lei 8.443/1992, c/c os arts. 19 e 23, inciso III, da mesma Lei, as contas da responsável Jozilene Barreto Ribeiro (CPF: XXX.883.745-XX) , condenando-a ao pagamento das importâncias a seguir especificadas, atualizadas monetariamente e acrescidas dos juros de mora, calculadas a partir das datas discriminadas até a data da efetiva quitação do débito, fixando-lhe o prazo de quinze dias, para que comprove, perante o Tribunal, o recolhimento das referidas quantias aos cofres do Fundo Nacional de Desenvolvimento da Educação, nos termos do art. 23, inciso III, alínea "a", da citada lei, c/c o art. 214, inciso III, alínea "a", do Regimento Interno do TCU.  
9.3. débitos relacionados à responsável Jozilene Barreto Ribeiro (CPF: XXX.883.745-XX) :
	Data de ocorrência
	Valor histórico (R$) 
	Tipo da parcela

	19/1/2016
	59,86
	Débito

	19/1/2016
	30,55
	Débito

	19/1/2016
	21,72
	Débito

	19/1/2016
	58,66
	Débito

	9/3/2016
	1.862,40
	Débito

	6/4/2016
	3.260,02
	Débito

	8/4/2016
	3.402,60
	Débito

	10/5/2016
	809,60
	Débito

	10/5/2016
	1.146,04
	Débito

	10/5/2016
	2.760,90
	Débito

	10/5/2016
	8.015,04
	Débito

	10/5/2016
	809,60
	Débito

	10/5/2016
	809,60
	Débito

	10/5/2016
	809,60
	Débito

	11/5/2016
	1.146,04
	Débito

	11/5/2016
	9.650,00
	Débito

	17/5/2016
	2.609,12
	Débito

	17/5/2016
	1.146,04
	Débito

	10/6/2016
	1.146,04
	Débito

	10/6/2016
	809,60
	Débito

	10/6/2016
	782,62
	Débito

	10/6/2016
	9.650,00
	Débito

	10/6/2016
	8.905,60
	Débito

	10/6/2016
	1.146,04
	Débito

	10/6/2016
	809,60
	Débito

	16/6/2016
	782,62
	Débito

	16/6/2016
	782,62
	Débito

	16/6/2016
	782,62
	Débito

	16/6/2016
	809,60
	Débito

	16/6/2016
	809,60
	Débito

	16/6/2016
	1.146,04
	Débito

	20/6/2016
	10.694,00
	Débito

	8/7/2016
	9.715,20
	Débito

	12/7/2016
	9.650,00
	Débito

	10/8/2016
	9.715,20
	Débito

	16/8/2016
	9.650,00
	Débito

	9/9/2016
	7.163,00
	Débito

	9/9/2016
	2.000,00
	Débito

	9/9/2016
	7.286,40
	Débito

	10/10/2016
	7.286,40
	Débito

	3/11/2016
	21,72
	Débito

	3/11/2016
	21,72
	Débito

	3/11/2016
	30,55
	Débito

	3/11/2016
	543,10
	Débito

	3/11/2016
	375,96
	Débito

	3/11/2016
	317,46
	Débito

	3/11/2016
	304,00
	Débito

	3/11/2016
	271,55
	Débito

	3/11/2016
	248,00
	Débito

	3/11/2016
	208,30
	Débito

	3/11/2016
	166,30
	Débito

	3/11/2016
	166,30
	Débito

	3/11/2016
	156,22
	Débito

	3/11/2016
	124,72
	Débito

	3/11/2016
	124,72
	Débito

	3/11/2016
	58,66
	Débito

	3/11/2016
	58,66
	Débito

	3/11/2016
	59,86
	Débito

	20/12/2016
	5.330,00
	Débito

	28/12/2016
	284,00
	Débito

	19/1/2016
	200,00
	Crédito

	20/9/2016
	2.000,00
	Crédito

	10/10/2016
	7.700,00
	Crédito

	3/11/2016
	4.000,00
	Crédito

	20/12/2016
	5.049,52
	Crédito

	20/12/2016
	200,00
	Crédito

	28/12/2016
	375,98
	Crédito

	28/12/2016
	317,46
	Crédito

	28/12/2016
	304,00
	Crédito

	28/12/2016
	248,00
	Crédito

9.4. aplicar à responsável Jozilene Barreto Ribeiro (CPF: XXX.883.745-XX) , a multa prevista no art. 57 da Lei 8.443/1992 c/c o art. 267 do Regimento Interno do TCU, no valor de R$10.000,00 fixando-lhe o prazo de quinze dias, a contar da notificação, para que comprove, perante o Tribunal (art. 214, III, alínea "a", do Regimento Interno do TCU) , o recolhimento da dívida aos cofres do Tesouro Nacional, atualizada monetariamente desde a data deste acórdão até a data do efetivo recolhimento, se paga após o vencimento, na forma da legislação em vigor;
9.5. julgar irregulares, nos termos dos arts. 1º, inciso I, 16, inciso III, alínea "a", da Lei 8.443/1992, c/c os arts. 19 e 23, inciso III as contas do responsável Raival Pinheiro de Oliveira (CPF: XXX.403.625-XX) e aplicar-lhe a multa prevista no art. 58, inciso II, da Lei 8.443/1992 c/c o art. 268 do Regimento Interno do TCU, no valor de R$4.000,00 fixando-lhe o prazo de quinze dias, a contar da notificação, para que comprove, perante o Tribunal (art. 214, III, alínea "a", do Regimento Interno do TCU) , o recolhimento da dívida aos cofres do Tesouro Nacional, atualizada monetariamente desde a data deste acórdão até a data do efetivo recolhimento, se paga após o vencimento, na forma da legislação em vigor;
9.6. autorizar, desde logo, a cobrança judicial das dívidas, caso não atendidas as notificações, na forma do disposto no art. 28, inciso II, da Lei 8.443/1992;
9.7. autorizar também, desde logo, se requerido, com fundamento no art. 26, da Lei 8.443, de 1992, c/c o art. 217, §1º do Regimento Interno do TCU, o parcelamento das dívidas em até 36 parcelas, incidindo, sobre cada parcela, corrigida monetariamente, os correspondentes acréscimos legais, fixando-lhe o prazo de quinze dias, a contar do recebimento da notificação, para comprovar, perante o Tribunal, o recolhimento da primeira parcela, e de trinta dias, a contar da parcela anterior, para comprovar os recolhimentos das demais parcelas, devendo incidir, sobre cada valor mensal, atualizado monetariamente, os juros de mora devidos, no caso do débito, na forma prevista na legislação em vigor, alertando os responsáveis de que a falta de comprovação do recolhimento de qualquer parcela importará o vencimento antecipado do saldo devedor, nos termos do § 2º do art. 217 do Regimento Interno deste Tribunal; 
9.8. enviar cópia deste Acórdão à Procuradoria da República no Estado da BA, nos termos do § 3º do art. 16 da Lei 8.443/1992, c/c o § 7º do art. 209 do Regimento Interno do TCU, para adoção das medidas cabíveis; 
9.9. enviar cópia deste Acórdão ao Fundo Nacional de Desenvolvimento da Educação e aos responsáveis, para ciência;
9.10. informar à Procuradoria da República no Estado da BA, ao Fundo Nacional de Desenvolvimento da Educação e aos responsáveis que a presente deliberação, acompanhada do Relatório e do Voto que a fundamenta, está disponível para a consulta no endereço www.tcu.gov.br/acordaos, além de esclarecer que, caso requerido, o TCU poderá fornecer sem custos as correspondentes cópias, de forma impressa; e
9.11. informar à Procuradoria da República no Estado da BA que, nos termos do parágrafo único do art. 62 da Resolução TCU 259/2014, os procuradores e membros do Ministério Público credenciados nesta Corte podem acessar os presentes autos de forma eletrônica e automática, ressalvados apenas os casos de eventuais peças classificadas como sigilosas, as quais requerem solicitação formal.

Tomada de contas especial instaurada pelo Fundo Nacional de Desenvolvimento da Educação, em desfavor de Jozilene Barreto Ribeiro e Raival Pinheiro de Oliveira, em razão de omissão no dever de prestar contas dos recursos recebidos por força do Programa de Apoio aos Sistemas de Ensino para Atendimento de Jovens e Adultos, no exercício de 2016.

Segunda Câmara

Município de Apuarema - BA.

3. Responsáveis: Jozilene Barreto Ribeiro (XXX.883.745-XX); Raival Pinheiro de Oliveira (XXX.403.625-XX).

13.1. Ministros presentes: Augusto Nardes e Antonio Anastasia (Relator).
13.2. Ministro-Substituto convocado: Marcos Bemquerer Costa (na Presidência).

ANTONIO ANASTASIA

Este processo trata de tomada de contas especial instaurado pelo Fundo Nacional de Desenvolvimento da Educação (FNDE) , em desfavor de Jozilene Barreto Ribeiro (CPF: XXX.883.745-XX) e Raival Pinheiro de Oliveira (CPF: XXX.403.625-XX) , em razão de omissão no dever de prestar contas dos recursos recebidos por força do Programa de Apoio aos Sistemas de Ensino para Atendimento de Jovens e Adultos (Peja) , no exercício de 2016.
2. Na sequência, transcrevo a instrução ofertada pela SecexTCE (peça 77) e, em seguida o parecer concordante do Ministério Público junto ao Tribunal (peça 80) , de lavra do douto Procurador Sérgio Ricardo Costa Caribé.
"INTRODUÇÃO
Cuidam os autos de tomada de contas especial instaurada pelo (a) Fundo Nacional de Desenvolvimento da Educação, em desfavor de Jozilene Barreto Ribeiro (CPF: XXX.883.745-XX) e Raival Pinheiro de Oliveira (CPF: XXX.403.625-XX) , em razão de omissão no dever de prestar contas dos recursos recebidos por força do Programa de Apoio aos Sistemas de Ensino para Atendimento de Jovens e Adultos (Peja) , no exercício de 2016.
HISTÓRICO
Em 1/11/2018, com fundamento na IN/TCU 71/2012, alterada pela IN/TCU 76/2016, e DN/TCU 155/2016, o dirigente da instituição Fundo Nacional de Desenvolvimento da Educação autorizou a instauração da tomada de contas especial (peça 6) . O processo foi registrado no sistema e-TCE com o número 89/2019.
	Os recursos repassados pelo (a) FNDE a (o) município de Apuarema - BA, no âmbito do Programa de Apoio aos Sistemas de Ensino para Atendimento de Jovens e Adultos (Peja) - exercício 2016, totalizaram R$ 155.418,25 (peça 4) . 
	O fundamento para a instauração da Tomada de Contas Especial, conforme consignado na matriz de responsabilização elaborada pelo tomador de contas, foi a constatação da seguinte irregularidade: 
Não comprovação da boa e regular aplicação dos recursos recebidos da União, por meio do Programa de Apoio aos Sistemas de Ensino para Atendimento à Educação de Jovens e Adultos - PEJA-2016, celebrado entre o Fundo Nacional de Desenvolvimento da Educação e a Prefeitura Municipal de Apuarema/BA.
Os responsáveis arrolados na fase interna foram devidamente comunicados e, diante da ausência de justificativas suficientes para elidir a irregularidade e da não devolução dos recursos, instaurou-se a tomada de contas especial.
	No relatório (peça 15) , o tomador de contas concluiu que o prejuízo importaria no valor original de R$ 155.418,25, imputando-se a responsabilidade a Jozilene Barreto Ribeiro, Prefeita Municipal de Apuarema/BA, no período de 1/1/2013 a 31/12/2016, na condição de gestor dos recursos e Raival Pinheiro de Oliveira, Prefeito Municipal de Apuarema/BA, no período de 1/1/2017 a 31/12/2020, na condição de sucessor. 
	Em 28/5/2020, a Controladoria-Geral da União emitiu o relatório de auditoria (peça 17) , em concordância com o relatório do tomador de contas. O certificado de auditoria e o parecer do dirigente do órgão de controle interno concluíram pela irregularidade das presentes contas (peças 18 e 19) .
	Em 10/6/2020, o ministro responsável pela área atestou haver tomado conhecimento das conclusões contidas no relatório e certificado de auditoria, bem como do parecer conclusivo do dirigente do órgão de controle interno, manifestando-se pela irregularidade das contas, e determinou o encaminhamento do processo ao Tribunal de Contas da União (peça 20) .
Na instrução antecedente (peça 23) , analisando-se os documentos nos autos, concluiu-se pela necessidade de realização de citação e audiência para as seguintes irregularidades: 
Irregularidade 1: não comprovação da execução física do objeto, diante do seu não cumprimento consubstanciado pelo não atingimento das metas físicas pactuadas.
	Evidências da irregularidade: documento técnico presente na peça 5 e 6.
	Normas infringidas: arts. 37, caput e inciso XXI, e 70, § único, da Constituição Federal/1988, c/c o art. 93 do Decreto-Lei 200, de 25/2/1967; art. 90 da Lei 8.666, de 21/6/1993.
	Débitos relacionados à responsável Jozilene Barreto Ribeiro (CPF: XXX.883.745-XX) :
	Data de ocorrência
	Valor histórico (R$) 
	Identificador

	19/1/2016
	59,86
	D1

	19/1/2016
	30,55
	D2

	19/1/2016
	21,72
	D3

	19/1/2016
	58,66
	D4

	9/3/2016
	1.862,40
	D5

	6/4/2016
	3.260,02
	D6

	8/4/2016
	3.402,60
	D7

	10/5/2016
	809,60
	D8

	10/5/2016
	1.146,04
	D9

	10/5/2016
	2.760,90
	D10

	10/5/2016
	8.015,04
	D11

	10/5/2016
	809,60
	D12

	10/5/2016
	809,60
	D13

	10/5/2016
	809,60
	D14

	11/5/2016
	1.146,04
	D15

	11/5/2016
	9.650,00
	D16

	17/5/2016
	2.609,12
	D17

	17/5/2016
	1.146,04
	D18

	10/6/2016
	1.146,04
	D19

	10/6/2016
	809,60
	D20

	10/6/2016
	782,62
	D21

	10/6/2016
	9.650,00
	D22

	10/6/2016
	8.905,60
	D23

	10/6/2016
	1.146,04
	D24

	10/6/2016
	809,60
	D25

	16/6/2016
	782,62
	D26

	16/6/2016
	782,62
	D27

	16/6/2016
	782,62
	D28

	16/6/2016
	809,60
	D29

	16/6/2016
	809,60
	D30

	16/6/2016
	1.146,04
	D31

	20/6/2016
	10.694,00
	D32

	8/7/2016
	9.715,20
	D33

	12/7/2016
	9.650,00
	D34

	10/8/2016
	9.715,20
	D35

	16/8/2016
	9.650,00
	D36

	9/9/2016
	7.163,00
	D37

	9/9/2016
	2.000,00
	D38

	9/9/2016
	7.286,40
	D39

	10/10/2016
	7.286,40
	D40

	3/11/2016
	21,72
	D41

	3/11/2016
	21,72
	D42

	3/11/2016
	30,55
	D43

	3/11/2016
	543,10
	D44

	3/11/2016
	375,96
	D45

	3/11/2016
	317,46
	D46

	3/11/2016
	304,00
	D47

	3/11/2016
	271,55
	D48

	3/11/2016
	248,00
	D49

	3/11/2016
	208,30
	D50

	3/11/2016
	166,30
	D51

	3/11/2016
	166,30
	D52

	3/11/2016
	156,22
	D53

	3/11/2016
	124,72
	D54

	3/11/2016
	124,72
	D55

	3/11/2016
	58,66
	D56

	3/11/2016
	58,66
	D57

	3/11/2016
	59,86
	D58

	20/12/2016
	5.330,00
	D59

	28/12/2016
	284,00
	D60

	19/1/2016
	200,00
	C1

	20/9/2016
	2.000,00
	C2

	10/10/2016
	7.700,00
	C3

	3/11/2016
	4.000,00
	C4

	20/12/2016
	5.049,52
	C5

	20/12/2016
	200,00
	C6

	28/12/2016
	375,98
	C7

	28/12/2016
	317,46
	C8

	28/12/2016
	304,00
	C9

	28/12/2016
	248,00
	C10

		Cofre credor: Fundo Nacional de Desenvolvimento da Educação.
		Responsável: Jozilene Barreto Ribeiro (CPF: XXX.883.745-XX) .
Conduta: nas parcelas D1 a D60 - não apresentar documentos que comprovassem a execução técnica dos itens previstos no plano de trabalho e pagos com recursos da transferência consubstanciados no não atingimento das metas físicas pactuadas.
Nexo de causalidade: a não apresentação de documentos que comprovassem a execução técnica dos itens previstos no plano de trabalho consubstanciada no não atingimento das metas físicas pactuadas resultou na presunção de dano ao erário.
Culpabilidade: não há excludentes de ilicitude, de culpabilidade e de punibilidade; é razoável supor que o administrador responsável pela pessoa jurídica tinha consciência da ilicitude de sua conduta; era exigível conduta diversa da praticada, qual seja, comprovar a efetiva execução técnica do objeto por meio do atingimento das metas físicas pactuadas no plano de trabalho. 
Encaminhamento: citação.
Irregularidade 2: não cumprimento do prazo originalmente estipulado para prestação de contas do Programa de Apoio aos Sistemas de Ensino para Atendimento de Jovens e Adultos (Peja) , cujo prazo encerrou-se em 30/11/2017.
	Evidências da irregularidade: documentos técnicos presentes nas peças 6, 8 e 10.
	Normas infringidas: art. 37, caput, c/c o art. 70, parágrafo único, da Constituição da República Federativa do Brasil; art. 93, do Decreto-lei 200/1967; art. 66, do Decreto 93.872/1986; Resolução 48, Cap IV de 2/10/2012. 
Responsável: Raival Pinheiro de Oliveira (CPF: XXX.403.625-XX) .
Conduta: descumprir o prazo originalmente estipulado para prestação de contas dos recursos federais recebidos à conta do instrumento em questão, o qual se encerrou em 30/11/2017. Ressalte-se que embora a prestação de contas tenha sido apresentada intempestivamente pelo responsável, a data da sua apresentação foi em 15/8/2020, posteriormente, portanto, à ciência de sua citação em 27/7/2020 e 30/7/2020, configurando-se, nesse contexto, como omissão no dever de prestar contas.
Nexo de causalidade: a conduta descrita impediu o estabelecimento do nexo causal entre as possíveis despesas efetuadas com os recursos recebidos, no âmbito do instrumento em questão, no exercício de 2016.
Culpabilidade: não há excludentes de ilicitude, de culpabilidade e de punibilidade; é razoável supor que o responsável tinha consciência da ilicitude de sua conduta; era exigível conduta diversa da praticada, qual seja, desincumbir-se do seu dever por meio da apresentação da prestação de contas no prazo e forma devidos. 
Encaminhamento: audiência.
Em cumprimento ao pronunciamento da unidade (peça 25) , foram efetuadas citação e audiência dos responsáveis, nos moldes adiante:
 Jozilene Barreto Ribeiro - promovida a citação da responsável, conforme delineado adiante:
	Comunicação: Ofício 32880/2020 - Seproc (peça 29) 
Data da Expedição: 17/7/2020
Data da Ciência: 28/7/2020 (peça 35) 
Nome Recebedor: a própria
Observação: Ofício enviado para o endereço do responsável, conforme pesquisa na base de dados no sistema da Receita Federal, custodiada pelo TCU (peça 28) .
Fim do prazo para a defesa: 12/8/2020
	
	Comunicação: Ofício 32881/2020 - Seproc (peça 30) 
Data da Expedição: 17/7/2020
Data da Ciência: 28/7/2020 (peça 37) 
Nome Recebedor: Wilma Barreto Novais
Observação: Ofício enviado para o endereço do responsável, conforme pesquisa na base de dados no sistema do TSE, custodiada pelo TCU (peça 28) .
Fim do prazo para a defesa: 12/8/2020
	
	Comunicação: Ofício 21424/2022 - Seproc (peça 73) 
Data da Expedição: 23/5/2022
Data da Ciência: 30/5/2022 (peça 75) 
Nome Recebedor: Wilma Barreto Novais
Observação: Ofício enviado para o endereço do responsável, conforme pesquisa na base de dados no sistema do TSE, custodiada pelo TCU (peça 71) .
Fim do prazo para a defesa: 14/6/2022
	
	Comunicação: Ofício 21425/2022 - Seproc (peça 72) 
Data da Expedição: 23/5/2022
Data da Ciência: 30/5/2022 (peça 74) 
Nome Recebedor: Wilma Barreto Novais
Observação: Ofício enviado para o endereço do responsável, conforme pesquisa na base de dados no sistema da Receita Federal, custodiada pelo TCU (peça 71) .
Fim do prazo para a defesa: 14/6/2022
	
 Raival Pinheiro de Oliveira - promovida a audiência do responsável, conforme delineado adiante:
	Comunicação: Ofício 32884/2020 - Seproc (peça 31) 
Data da Expedição: 17/7/2020
Data da Ciência: 27/7/2020 (peça 34) 
Nome Recebedor: Raival Pinheiro de Oliveira Filho
Observação: Ofício enviado para o endereço do responsável, conforme pesquisa na base de dados no sistema da Receita Federal, custodiada pelo TCU (peça 28) .
Fim do prazo para a defesa: 11/8/2020
	
	Comunicação: Ofício 32885/2020 - Seproc (peça 32) 
Data da Expedição: 21/7/2020
Data da Ciência: 30/7/2020 (peça 36) 
Nome Recebedor: Sandro Cesar Silva dos Santos
Observação: Ofício enviado para o endereço do responsável, conforme pesquisa na base de dados no sistema do TSE, custodiada pelo TCU (peça 28) .
Fim do prazo para a defesa: 14/8/2020
	
	Comunicação: Ofício 36793/2020 - Seproc (peça 33) 
Data da Expedição: 21/7/2020
Data da Ciência: 30/7/2020 (peça 38) 
Nome Recebedor: Sandro Cesar Silva dos Santos
Observação: Ofício enviado para o endereço do responsável, conforme pesquisa na base de dados no sistema da Receita Federal, custodiada pelo TCU (peça 28) .
Fim do prazo para a defesa: 14/8/2020
	
Conforme Despacho de Conclusão das Comunicações Processuais (peça 76) , as providências inerentes às comunicações processuais foram concluídas. O Sr. Raival Pinheiro de Oliveira apresentou suas razões de justificativa acostadas às peças 39 a 42 e a responsável Jozilene Barreto Ribeiro permaneceu silente, devendo ser considerada revel, nos termos do art. 12, § 3º, da Lei 8.443/1992.
Para fins de elucidação dos fatos ocorridos, convém relembrar que o FNDE encaminhou o Ofício 22826/2020 (peça 44) , informando que foi apresentada documentação, a título de prestação de contas intempestiva do PEJA/2016, e que seria objeto de nota técnica a ser encaminhada ao Tribunal. Foram realizadas diligências ao FNDE (peças 47, 53 e 59) para que este órgão encaminhasse documento técnico acerca da análise da prestação de contas dos recursos repassados ao município de Apuarema/BA, no âmbito do PEJA/2016, tendo sido a resposta apresentada às peças 60 e 62 a 64.
Conforme consta do exame técnico efetuado no âmbito da instrução à peça 68, o FNDE efetuou a seguinte análise da prestação de contas apresentada: 
Resposta apresentada pela SEB e FNDE (peças 60 a 64) 
Execução física do objeto
Conforme informado pela SEB, por meio da Nota Técnica 299/2020/COEJA/DPD/SEB (peça 63) , para a avaliação do cumprimento das metas referentes ao PEJA, desenvolveu-se fórmula de cálculo que correlaciona o valor pago e executado, os recursos próprios, as informações da adesão, as informações da sinopse estatística da educação básica do Censo Escolar do INEP (matrículas da rede pública municipal) e a apuração final que calcula, com base no custo/aluno do ano de execução, a meta física, bem como se ela foi cumprida (peça 63, p. 2) . 
Ademais, consta informação de que os entes municipais beneficiários ficam autorizados a realizar reprogramação dos saldos de recursos financeiros para utilização no exercício subsequente nas despesas previstas, circunstância em que a análise do cumprimento do objeto ocorre ao final de toda a execução do recurso financeiro, conforme se verifica do trecho abaixo (peça 63, p. 2) : 
7. Inicialmente, cabe explicar: 
[...] 
Ainda, considerando que as Resoluções em questão permitem que os Entes Federados prorroguem os recursos não executados para o ano seguinte, serão computados no cálculo da Meta
 Física apenas os recursos que foram efetivamente utilizados até o momento da prestação de contas pelo Ente Federado no SiGPC;
Assim, de acordo com a legislação aplicável e regulamentos, a análise do cumprimento do objeto da prestação de contas ficou assim demonstrada (peça 63, p. 2) :
	#
	Itens analisados
	Descrição

	1
	Entidade
	Prefeitura Municipal de Apuarema /BA

	2
	Código IBGE
	2901957

	3
	Recursos Executados (Valor Total Pago) 
	R$ 178.958,10

	4
	Recursos Próprios
	0

	5
	Período de Execução
	1/1/2016 a 31/12/2016

	6
	Matrículas cadastradas no ano de execução analisado
	494

	7
	Matrículas cadastradas no ano anterior analisado
	517

	8
	Valor aluno-ano do ano anterior ao analisado
	R$ 2.036,25

	9
	M (Meta Física) 
	87

	10
	N (Novos alunos) 
	-23

	11
	Resultado
	-26,43%

	12
	Situação
	Reprovado

			#3,4, e 5 - Fonte: SIGPC
	# 6 e 7 - Fonte: Sinopse Estatística da Educação Básica do Censo Escolar do INEP
	# 8 - Fonte: Portaria Interministerial 1.496, de 28/12/2012
	# 9,10,11 e 12 - Procedimentos estabelecidos na Nota Técnica 1/2019/SEMESP e Nota Técnica 98/2019/SEB
Com base nos dados acima citados, observou-se que os recursos do PEJA executados pelo município no exercício de 2016 eram suficientes para custear 87 alunos (Recursos executados / Valor aluno-ano do ano anterior ao analisado) . E, nesse mesmo exercício, de acordo com as bases da Sinopse Estatística da Educação Básica do INEP, não foram declaradas matrículas de novos alunos de EJA, resultando, com isso, no decréscimo da Meta Física. Portanto, concluiu-se pelo não atingimento da meta pelo Município de Apuarema/BA (peça 63, p. 3) . 
Diante disso, a SEB considera que o débito a ser imputado deve corresponder aos recursos que foram efetivamente utilizados até o momento da prestação de contas pelo ente federado no SiGPC, no valor de R$ 148.801,99, correspondente às despesas ocorridas no exercício de 2016, de acordo com os extratos bancários correspondentes (peça 64, p. 4) . Cumpre evidenciar que tais valores encontram-se demonstrados na tabela à peça 64, p. 3-4.
Execução financeira do objeto
O FNDE verificou que foi depositado na conta do programa o valor de R$ 20.394,96, conforme quadro elaborado à peça 64, p. 5, a ser utilizado como crédito a ser abatido do débito de R$ 148.801,99 (peça 64, p. 4) , com vistas a evitar o enriquecimento sem causa da União, restando, como isso, um débito de R$ 136.434,77 (após atualização no sistema débito do TCU em 28/12/2016) .
Conforme já observado, constata-se como irregularidade a inexecução do objeto tendo em vista o não atingimento das metas do programa, atribuindo-se um débito a ser imputado à Sra. Jozilene Barreto Ribeiro, de R$ 136.434,77, então gestora responsável pelo referido Programa.  
Nesse contexto, de fato, entende-se que o débito a ser imputado deve corresponder apenas aos recursos que foram efetivamente utilizados, até a prestação de contas, pelo Ente Federado no SiGPC, no valor de R$ 148.801,99, correspondente ao valor efetivamente dispendido com as despesas no exercício de 2016, de acordo com os extratos bancários correspondentes, conforme verificados à peça 5. Ressalte-se, porém, que no âmbito da análise da execução financeira efetuada, foram identificados transferências bancárias totalizando o montante de R$ 20.394,96, correspondendo a créditos a serem deduzidos do valor apurado de débito supracitado, a fim de evitar enriquecimento ilícito por parte da União. Tais valores foram efetivamente transferidos a crédito na conta do programa, segundo constam dos extratos bancários (peça 5) , devendo ser abatidos, portanto, como créditos do débito correspondente. 
17.	Quanto às razões de justificativa apresentadas pelo Sr. Raival Pinheiro de Oliveira, foi abordado na instrução anterior que o responsável alegou ter sido a transição de governo conturbada pelo fato de a oposição ter vencido as eleições municipais e que, por isso, não pôde ter o diálogo necessário para cumprir o que havia sido estipulado de modo a fazer a prestação de contas adequada. Diante disso, defendeu que o prazo estipulado inicialmente não pôde ser cumprido e alegou ter solicitado à ex-gestora toda a documentação necessária para poder apresentar a prestação de contas. Assim, com a documentação em mãos, a prestação de contas foi apresentada por meio do SiGPC em 15/8/2020. Nesse contexto, pediu o arquivamento da TCE, com absolvição para ambos os responsáveis (peça 39) . 
18.	Abordou-se também que o responsável encaminhou cópia do recibo da prestação de contas enviada e registrada no SiGPC em 15/8/2020 (peça 40) , posteriormente, portanto, à notificação do ofício de audiência que lhe foi dirigido, com aposição de ciência aos respectivos AR em 30/7/2020 (peças 38 e 36) . Outrossim, o responsável juntou expediente informando o encaminhamento da documentação referente à prestação de contas do PEJA, assinado pela Sra. Jozilene Ribeiro, em 10/8/2020 (peça 41) , e ofício contendo a solicitação da documentação para a prestação de contas, de 3/8/2020 (peça 42) .
Da análise dos documentos presentes nos autos, verificou-se que a Sra. Jozilene Barreto Ribeiro (CPF: XXX.883.745-XX) era a pessoa responsável pela gestão e execução dos recursos federais recebidos à conta do Programa de Apoio aos Sistemas de Ensino para Atendimento de Jovens e Adultos - exercício 2016, tendo o prazo final para apresentação da prestação de contas expirado em 30/11/2017. Abordou-se, naquela instrução, que diante da apresentação da prestação de contas intempestiva, fez-se necessária a realização de nova citação da Sra. Jozilene e que, por isso, as razões de justificativa do Sr. Raival Oliveira seriam analisadas quando da instrução de mérito. 
Assim, após pronunciamentos favoráveis da Subunidade e Unidade (peças 69-70) , foi realizada nova citação da Sra. Jozilene Ribeiro, conforme ofícios acostados às peças 72 e 73, com ciência de recebimento assinada por Wilma Barreto Novais (peças 74-75) . No entanto, a responsável Jozilene Barreto Ribeiro permaneceu silente, devendo ser considerada revel, nos termos do art. 12, § 3º, da Lei 8.443/1992. Quanto às razões de justificativa apresentadas pelo Sr. Raival Oliveira, serão analisadas no exame técnico no presente processo. 
ANÁLISE DOS PRESSUPOSTOS DE PROCEDIBILIDADE DA IN/TCU 71/2012
Avaliação de Viabilidade do Exercício do Contraditório e Ampla Defesa
	Verifica-se que não houve o transcurso de mais de dez anos desde o fato gerador sem que tenha havido a notificação dos responsáveis pela autoridade administrativa federal competente (art. 6º, inciso II, c/c art. 19 da IN/TCU 71/2012, modificada pela IN/TCU 76/2016) , uma vez que o fato gerador da irregularidade sancionada ocorreu em 1/12/2017, haja vista que o vencimento do prazo para prestação de contas se deu em 30/11/2017 e os responsáveis foram notificados sobre as irregularidades pela autoridade administrativa competente conforme segue:
Jozilene Barreto Ribeiro, por meio do ofício acostado à peça 7, recebido em 17/8/2018, conforme AR (peça 9) .
Raival Pinheiro de Oliveira, por meio do ofício acostado à peça 8, recebido em 26/12/2017, conforme AR (peça 10) .
Valor de Constituição da TCE 	
	Verifica-se, ainda, que o valor atualizado do débito apurado (sem juros) em 1/1/2017 é de R$ 131.134,42, portanto superior ao limite mínimo de R$ 100.000,00, na forma estabelecida conforme os arts. 6º, inciso I, e 19 da IN/TCU 71/2012, modificada pela IN/TCU 76/2016. 
OUTROS PROCESSOS/DÉBITOS NOS SISTEMAS DO TCU COM OS MESMOS RESPONSÁVEIS
	Informa-se que não foi encontrado débito imputável aos responsáveis em outros processos no Tribunal.
	A tomada de contas especial está, assim, devidamente constituída e em condição de ser instruída.
EXAME TÉCNICO
Da validade das notificações:
	Preliminarmente, cumpre tecer breves considerações sobre a forma como são realizadas as comunicações processuais no TCU. A esse respeito, destacam-se o art. 179, do Regimento Interno do TCU (Resolução 155, de 4/12/2002) e o art. 4º, inciso III, § 1º, da Resolução TCU 170, de 30 de junho de 2004, in verbis:
Art. 179. A citação, a audiência ou a notificação, bem como a comunicação de diligência, farse-ão:
I - mediante ciência da parte, efetivada por servidor designado, por meio eletrônico, fac-símile, telegrama ou qualquer outra forma, desde que fique confirmada inequivocamente a entrega da comunicação ao destinatário;
II - mediante carta registrada, com aviso de recebimento que comprove a entrega no endereço do destinatário;
III - por edital publicado no Diário Oficial da União, quando o seu destinatário não for localizado
 (...) 
Art. 3º As comunicações serão dirigidas ao responsável, ou ao interessado, ou ao dirigente de órgão ou entidade, ou ao representante legal ou ao procurador constituído nos autos, com poderes expressos no mandato para esse fim, por meio de:
I - correio eletrônico, fac-símile ou telegrama;
II - servidor designado;
III - carta registrada, com aviso de recebimento;
IV - edital publicado no Diário Oficial da União, quando o seu destinatário não for localizado, nas hipóteses em que seja necessário o exercício de defesa.
Art. 4º. Consideram-se entregues as comunicações:
I - efetivadas conforme disposto nos incisos I e II do artigo anterior, mediante confirmação da ciência do destinatário;
II - realizadas na forma prevista no inciso III do artigo anterior, com o retorno do aviso de recebimento, entregue comprovadamente no endereço do destinatário;
III - na data de publicação do edital no Diário Oficial da União, quando realizadas na forma prevista no inciso IV do artigo anterior.
§ 1º O endereço do destinatário deverá ser previamente confirmado mediante consulta aos sistemas disponíveis ao Tribunal ou a outros meios de informação, a qual deverá ser juntada ao respectivo processo.
 (...) 
	Bem se vê, portanto, que a validade da citação via postal não depende de que o aviso de recebimento seja assinado pelo próprio destinatário da comunicação, o que dispensa, no caso em tela, a entrega do AR em "mãos próprias". A exigência da norma é no sentido de o Tribunal verificar se a correspondência foi entregue no endereço correto, residindo aqui a necessidade de certeza inequívoca. 
	Não é outra a orientação da jurisprudência do TCU, conforme se verifica dos julgados a seguir transcritos:
São válidas as comunicações processuais entregues, mediante carta registrada, no endereço correto do responsável, não havendo necessidade de que o recebimento seja feito por ele próprio (Acórdão 3648/2013-TCU-Segunda Câmara, Relator José Jorge) ;
É prescindível a entrega pessoal das comunicações pelo TCU, razão pela qual não há necessidade de que o aviso de recebimento seja assinado pelo próprio destinatário. Entregandose a correspondência no endereço correto do destinatário, presume-se o recebimento da citação. (Acórdão 1019/2008-TCU-Plenário, Relator Benjamin Zymler) ;
As comunicações do TCU, inclusive as citações, deverão ser realizadas mediante Aviso de Recebimento - AR, via Empresa Brasileira de Correios e Telégrafos, bastando para sua validade que se demonstre que a correspondência foi entregue no endereço correto. (Acórdão 1526/2007-TCU-Plenário, Relator Aroldo Cedraz) .
A validade do critério de comunicação processual do TCU foi referendada pelo Supremo Tribunal Federal, nos termos do julgamento do MS-AgR 25.816/DF, por meio do qual se afirmou a desnecessidade da ciência pessoal do interessado, entendendo-se suficiente a comprovação da entrega do "AR" no endereço do destinatário:
Ementa: agravo regimental. Mandado de segurança. Desnecessidade de intimação pessoal das decisões do tribunal de contas da união. art. 179 do regimento interno do TCU. Intimação do ato impugnado por carta registrada, iniciado o prazo do art. 18 da lei nº 1.533/51 da data constante do aviso de recebimento. Decadência reconhecida. Agravo improvido.
O envio de carta registrada com aviso de recebimento está expressamente enumerado entre os meios de comunicação de que dispõe o Tribunal de Contas da União para proceder às suas intimações.
O inciso II do art. 179 do Regimento Interno do TCU é claro ao exigir apenas a comprovação da entrega no endereço do destinatário, bastando o aviso de recebimento simples. 
Da revelia da responsável Jozilene Barreto Ribeiro
No caso vertente, a citação da responsável Jozilene Barreto Ribeiro se deu em endereços provenientes de pesquisas de endereços realizadas pelo TCU (vide parágrafos acima) , porquanto, devido ao insucesso de realizar a citação em endereços constantes na base de dados da Receita custodiada pelo TCU (peça 26) , buscou-se a notificação em endereços provenientes das bases de dados públicas custodiadas pelo TCU (TSE e Renach - peças 27, 28 e 71) e das bases de dados do próprio TCU. A entrega dos ofícios citatórios nesses endereços ficou comprovada conforme detalhamento a seguir:
Jozilene Barreto Ribeiro, ofício 32880/2020 - Seproc (peça 29) , origem no sistema da Receita Federal; ofício 32881/2020 - Seproc (peça 30) , origem no sistema do TSE; ofício 21424/2022 - Seproc (peça 73) , origem no sistema do TSE e ofício 21425/2022 - Seproc (peça 72) , origem no sistema da Receita Federal.
Nos processos do TCU, a revelia não leva à presunção de que seriam verdadeiras todas as imputações levantadas contra os responsáveis, diferentemente do que ocorre no processo civil, em que a revelia do réu opera a presunção da verdade dos fatos narrados pelo autor (Acórdão 1009/2018-TCU-Plenário, Relator Bruno Dantas; 2369/2013-TCU-Plenário, Relator Benjamin Zymler e 2449/2013-TCU-Plenário, Relator Benjamin Zymler) . Dessa forma, a avaliação da responsabilidade do agente não pode prescindir da prova existente no processo ou para ele carreada. 
Ao não apresentar sua defesa, a responsável deixou de produzir prova da regular aplicação dos recursos sob sua responsabilidade, em afronta às normas que impõem aos gestores públicos a obrigação legal de, sempre que demandados pelos órgãos de controle, apresentar os documentos que demonstrem a correta utilização das verbas públicas, a exemplo do contido no art. 93 do Decreto-Lei 200/1967: "Quem quer que utilize dinheiros públicos terá de justificar seu bom e regular emprego na conformidade das leis, regulamentos e normas emanadas das autoridades administrativas competentes." 
Mesmo as alegações de defesa não sendo apresentadas, considerando o princípio da verdade real que rege esta Corte, procurou-se buscar, em manifestações da responsável na fase interna desta Tomada de Contas Especial, se havia algum argumento que pudesse ser aproveitado a seu favor. 
No entanto, a responsável não se manifestou na fase interna, não havendo, assim, nenhum argumento que possa vir a ser analisado e posteriormente servir para afastar as irregularidades apontadas. 
Em se tratando de processo em que a parte interessada não se manifestou acerca das irregularidades imputadas, não há elementos para que se possa efetivamente aferir e reconhecer a ocorrência de boa-fé na conduta dos responsáveis, podendo este Tribunal, desde logo, proferir o julgamento de mérito pela irregularidade das contas, conforme os termos dos §§ 2º e 6º do art. 202 do Regimento Interno do TCU. (Acórdão 2064/2011-TCU-Primeira Câmara (Relator Ubiratan Aguiar) , 6.182/2011-TCU-1ª Câmara (Relator Weber de Oliveira) , 4.072/2010-TCU-1ª Câmara (Relator Valmir Campelo) , 1.189/2009-TCU-1ª Câmara (Relator Marcos Bemquerer) , 731/2008-TCU-Plenário (Relator Aroldo Cedraz) . 
Dessa forma, a responsável Jozilene Barreto Ribeiro deve ser considerada revel, nos termos do art. 12, § 3º, da Lei 8.443/1992, devendo as contas serem julgadas irregulares, condenando-a ao débito apurado e aplicando-lhe a multa prevista no art. 57 da Lei 8.443/1992.
Análise das razões de justificativa apresentadas pelo Sr. Raival Pinheiro de Oliveira
Conforme já abordado na instrução anterior, foram apresentadas as razões de justificativa às peças 39 a 42. Conforme já comentado no decorrer desta instrução, o responsável alegou ter sido a transição de governo conturbada pelo fato de a oposição ter vencido as eleições municipais e que, por isso, não pôde ter o diálogo necessário para cumprir o que havia sido estipulado de modo a fazer a prestação de contas adequada. Assim, defendeu que o prazo estipulado inicialmente não pôde ser cumprido e alegou ter solicitado à ex-gestora toda a documentação necessária para poder apresentar a prestação de contas. Assim, com a documentação em mãos, a prestação de contas foi apresentada por meio do SiGPC em 15/8/2020 (peça 40) . 
Pois bem. Em que pese o Sr. Raival Oliveira ter apresentado a prestação de contas intempestivamente, ressalte-se que tal apresentação somente foi efetuada após a notificação do ofício de audiência que lhe fora dirigida, com aposição de ciência aos respectivos AR´s em 30/7/2020 (peça 34, assinado pelo próprio e peças 36 e 38, assinado por Sandro Cesar Silva dos Santos) . Inclusive, o responsável juntou expediente informando o encaminhamento da documentação referente à prestação de contas do PEJA, assinado pela Sra. Jozilene Ribeiro, em 10/8/2020 (peça 41) , e ofício contendo a solicitação da documentação para a prestação de contas, de 3/8/2020 (peça 42) , ambos tendo sido feitos somente após ter sido notificado para apresentar suas razões de justificativa.  
Nesse sentido, cabe mencionar a jurisprudência vigente aplicada ao caso presente:  
A apresentação da prestação de contas a destempo, mas até o momento anterior ao da citação pelo TCU, configura intempestividade no dever de prestar contas. A omissão no dever de prestar contas fica caracterizada apenas a partir da citação por essa irregularidade. 
Acórdão 5773/2015-TCU-Primeira Câmara | Relator: JOSÉ MUCIO MONTEIRO 
A citação pelo TCU é o marco temporal a partir do qual a apresentação da prestação de contas não descaracteriza a omissão. 
Acórdão 4816/2017-TCU-Segunda Câmara | Relator: ANA ARRAES 
A omissão no dever de prestar contas fica caracterizada apenas a partir da citação feita pelo TCU. A apresentação da prestação de contas até o momento anterior ao da citação configura intempestividade no dever de prestar contas e deve ser considerada falha formal, hipótese que, aliada à demonstração da adequada e integral aplicação dos recursos, conduz ao julgamento das contas pela regularidade com ressalva. 
Acórdão 1792/2020-TCU-Primeira Câmara | Relator: WEDER DE OLIVEIRA 
A omissão no dever de prestar contas fica caracterizada apenas a partir da citação feita pelo TCU. A apresentação da prestação de contas até o momento anterior ao da citação configura intempestividade no dever de prestar contas e deve ser considerada falha formal, hipótese que, aliada à demonstração da adequada e integral aplicação dos recursos, conduz ao julgamento das contas pela regularidade com ressalva. 
Acórdão 10891/2020-TCU-Primeira Câmara | Relator: AUGUSTO SHERMAN 
A omissão no dever de prestar contas fica caracterizada apenas a partir da citação feita pelo TCU. A apresentação da prestação de contas até o momento anterior ao da citação configura intempestividade no dever de prestar contas e deve ser considerada falha formal, hipótese que, aliada à demonstração da adequada e integral aplicação dos recursos, conduz ao julgamento das contas pela regularidade com ressalva. 
Acórdão 1100/2021-TCU-Plenário | Relator: BENJAMIN ZYMLER
Veja-se que a omissão inicial no dever de prestar contas movimentou desnecessariamente a máquina administrativa, despendendo recursos humanos e materiais no âmbito do FNDE, da Controladoria-Geral da União e do Tribunal de Contas da União. Sobre o assunto, oportuno mencionar excerto do Voto do Exmo. Ministro Raimundo Carreiro, condutor do Acórdão 4460/2011-TCU-Segunda Câmara, in verbis:
13. Logo, na medida em que sua omissão ensejou a movimentação de toda a máquina administrativa no âmbito interno e externo, imperioso que seja apenada, pois constitui conduta grave, além de violar a Constituição Federal, a Lei nº 8.443/92 e o próprio convênio que geriu.
14. Por este motivo, em que pese elidido esteja o débito, impõe-se o julgamento pela irregularidade das contas e a aplicação de multa.
Nesse contexto, entende-se não ter apresentado justificativa razoável para a não apresentação tempestiva da prestação de contas, ensejando, com isso, o julgamento pela irregularidade das contas e a consequente aplicação da multa prevista no art. 58, inciso I, da Lei 8.443/92 (Acórdão 6517/2014-TCU-Primeira Câmara, Relator Benjamin Zymler) . 
Prescrição da Pretensão Punitiva
	Vale ressaltar que a pretensão punitiva do TCU, conforme Acórdão 1441/2016-TCU-Plenário, Relator Benjamin Zymler, que uniformizou a jurisprudência acerca dessa questão, subordina-se ao prazo geral de prescrição indicado no art. 205 do Código Civil, que é de dez anos, contado da data de ocorrência da irregularidade sancionada, nos termos do art. 189 do Código Civil, sendo este prazo interrompido pelo ato que ordenar a citação, a audiência ou a oitiva dos responsáveis.
No caso em exame, não ocorreu a prescrição, uma vez que a irregularidade sancionada ocorreu em 1/12/2017, e o ato de ordenação da citação ocorreu em 29/6/2020 (peça 25) .
CONCLUSÃO
	Em face da análise promovida na seção "Exame Técnico", verifica-se que a responsável Jozilene Barreto Ribeiro não logrou comprovar a boa e regular aplicação dos recursos, instada a se manifestar, optou pelo silêncio, configurando a revelia, nos termos do § 3º, do art. 12, da Lei 8.443/1992. Ademais, inexistem nos autos elementos que demonstrem a boa-fé da responsável ou a ocorrência de outras excludentes de culpabilidade.
Verifica-se também que não houve a prescrição da pretensão punitiva, conforme análise já realizada.
	Tendo em vista que não constam dos autos elementos que permitam reconhecer a boa-fé da responsável, sugere-se que as suas contas sejam julgadas irregulares, nos termos dos arts. 1º, inciso I, 16, inciso III, alíneas "b" e "c", da Lei 8.443/1992, c/c os arts. 19 e 23, inciso III, da mesma Lei, com a imputação do débito atualizado monetariamente e acrescido de juros de mora, nos termos do art. 202, § 1º do Regimento Interno do TCU, descontado o valor eventualmente recolhido, com a aplicação da multa prevista no art. 57 da Lei 8.443/1992.
Quanto ao Sr. Raival Pinheiro de Oliveira, entende-se que ele não apresentou razões de justificativa suficientes para elidir a irregularidade de não cumprimento do prazo originalmente estipulado para prestação de contas do Peja, que se encerrou em 30/11/2017, sobretudo por ter apresentado a prestação de contas somente após ter sido notificado em audiência por este Tribunal. Desse modo, sugere-se que suas contas sejam julgadas irregulares, nos termos dos arts. 1º, inciso I, 16, inciso III, alínea "a", da Lei 8.443/1992, c/c os arts. 19 e 23, inciso III, com aplicação da multa prevista no art. 58 da Lei 8.443/1992. 
Por fim, como não houve elementos que pudessem modificar o entendimento acerca das irregularidades em apuração, mantém-se a matriz de responsabilização presente na peça 67.
PROPOSTA DE ENCAMINHAMENTO
Diante do exposto, submetemos os autos à consideração superior, propondo ao Tribunal:
considerar revel a responsável Jozilene Barreto Ribeiro (CPF: XXX.883.745-XX) para todos os efeitos, dando-se prosseguimento ao processo, com fulcro no art. 12, § 3º, da Lei 8.443/1992; 
julgar irregulares, nos termos dos arts. 1º, inciso I, 16, inciso III, alíneas "b" e "c", da Lei 8.443/1992, c/c os arts. 19 e 23, inciso III, da mesma Lei, as contas da responsável Jozilene Barreto Ribeiro (CPF: XXX.883.745-XX) , condenando-a ao pagamento das importâncias a seguir especificadas, atualizadas monetariamente e acrescidas dos juros de mora, calculadas a partir das datas discriminadas até a data da efetiva quitação do débito, fixando-lhe o prazo de quinze dias, para que comprove, perante o Tribunal, o recolhimento das referidas quantias aos cofres do Fundo Nacional de Desenvolvimento da Educação, nos termos do art. 23, inciso III, alínea "a", da citada lei, c/c o art. 214, inciso III, alínea "a", do Regimento Interno do TCU.  
		Débitos relacionados à responsável Jozilene Barreto Ribeiro (CPF: XXX.883.745-XX) :
	Data de ocorrência
	Valor histórico (R$) 
	Tipo da parcela

	19/1/2016
	59,86
	Débito

	19/1/2016
	30,55
	Débito

	19/1/2016
	21,72
	Débito

	19/1/2016
	58,66
	Débito

	9/3/2016
	1.862,40
	Débito

	6/4/2016
	3.260,02
	Débito

	8/4/2016
	3.402,60
	Débito

	10/5/2016
	809,60
	Débito

	10/5/2016
	1.146,04
	Débito

	10/5/2016
	2.760,90
	Débito

	10/5/2016
	8.015,04
	Débito

	10/5/2016
	809,60
	Débito

	10/5/2016
	809,60
	Débito

	10/5/2016
	809,60
	Débito

	11/5/2016
	1.146,04
	Débito

	11/5/2016
	9.650,00
	Débito

	17/5/2016
	2.609,12
	Débito

	17/5/2016
	1.146,04
	Débito

	10/6/2016
	1.146,04
	Débito

	10/6/2016
	809,60
	Débito

	10/6/2016
	782,62
	Débito

	10/6/2016
	9.650,00
	Débito

	10/6/2016
	8.905,60
	Débito

	10/6/2016
	1.146,04
	Débito

	10/6/2016
	809,60
	Débito

	16/6/2016
	782,62
	Débito

	16/6/2016
	782,62
	Débito

	16/6/2016
	782,62
	Débito

	16/6/2016
	809,60
	Débito

	16/6/2016
	809,60
	Débito

	16/6/2016
	1.146,04
	Débito

	20/6/2016
	10.694,00
	Débito

	8/7/2016
	9.715,20
	Débito

	12/7/2016
	9.650,00
	Débito

	10/8/2016
	9.715,20
	Débito

	16/8/2016
	9.650,00
	Débito

	9/9/2016
	7.163,00
	Débito

	9/9/2016
	2.000,00
	Débito

	9/9/2016
	7.286,40
	Débito

	10/10/2016
	7.286,40
	Débito

	3/11/2016
	21,72
	Débito

	3/11/2016
	21,72
	Débito

	3/11/2016
	30,55
	Débito

	3/11/2016
	543,10
	Débito

	3/11/2016
	375,96
	Débito

	3/11/2016
	317,46
	Débito

	3/11/2016
	304,00
	Débito

	3/11/2016
	271,55
	Débito

	3/11/2016
	248,00
	Débito

	3/11/2016
	208,30
	Débito

	3/11/2016
	166,30
	Débito

	3/11/2016
	166,30
	Débito

	3/11/2016
	156,22
	Débito

	3/11/2016
	124,72
	Débito

	3/11/2016
	124,72
	Débito

	3/11/2016
	58,66
	Débito

	3/11/2016
	58,66
	Débito

	3/11/2016
	59,86
	Débito

	20/12/2016
	5.330,00
	Débito

	28/12/2016
	284,00
	Débito

	19/1/2016
	200,00
	Crédito

	20/9/2016
	2.000,00
	Crédito

	10/10/2016
	7.700,00
	Crédito

	3/11/2016
	4.000,00
	Crédito

	20/12/2016
	5.049,52
	Crédito

	20/12/2016
	200,00
	Crédito

	28/12/2016
	375,98
	Crédito

	28/12/2016
	317,46
	Crédito

	28/12/2016
	304,00
	Crédito

	28/12/2016
	248,00
	Crédito

	Valor atualizado do débito (com juros) em 11/7/2022: R$ 184.312,10.
aplicar à responsável Jozilene Barreto Ribeiro (CPF: XXX.883.745-XX) , a multa prevista no art. 57 da Lei 8.443/1992 c/c o art. 267 do Regimento Interno do TCU, fixando-lhe o prazo de quinze dias, a contar da notificação, para que comprove, perante o Tribunal (art. 214, III, alínea "a", do Regimento Interno do TCU) , o recolhimento da dívida aos cofres do Tesouro Nacional, atualizada monetariamente desde a data do acórdão que vier a ser proferido por este Tribunal até a data do efetivo recolhimento, se paga após o vencimento, na forma da legislação em vigor;
julgar irregulares, nos termos dos arts. 1º, inciso I, 16, inciso III, alínea "a", da Lei 8.443/1992, c/c os arts. 19 e 23, inciso III as contas do responsável Raival Pinheiro de Oliveira (CPF: XXX.403.625-XX) e aplicar-lhe a multa prevista no art. 58, inciso II, da Lei 8.443/1992 c/c o art. 268 do Regimento Interno do TCU, fixando-lhe o prazo de quinze dias, a contar da notificação, para que comprove, perante o Tribunal (art. 214, III, alínea "a", do Regimento Interno do TCU) , o recolhimento da dívida aos cofres do Tesouro Nacional, atualizada monetariamente desde a data do acórdão proferido por este Tribunal até a data do efetivo recolhimento, se paga após o vencimento, na forma da legislação em vigor;
autorizar, desde logo, a cobrança judicial das dívidas, caso não atendidas as notificações, na forma do disposto no art. 28, inciso II, da Lei 8.443/1992;
autorizar também, desde logo, se requerido, com fundamento no art. 26, da Lei 8.443, de 1992, c/c o art. 217, §1º do Regimento Interno do TCU, o parcelamento da (s) dívida (s) em até 36 parcelas, incidindo, sobre cada parcela, corrigida monetariamente, os correspondentes acréscimos legais, fixando-lhe o prazo de quinze dias, a contar do recebimento da notificação, para comprovar, perante o Tribunal, o recolhimento da primeira parcela, e de trinta dias, a contar da parcela anterior, para comprovar os recolhimentos das demais parcelas, devendo incidir, sobre cada valor mensal, atualizado monetariamente, os juros de mora devidos, no caso do débito, na forma prevista na legislação em vigor, alertando os responsáveis de que a falta de comprovação do recolhimento de qualquer parcela importará o vencimento antecipado do saldo devedor, nos termos do § 2º do art. 217 do Regimento Interno deste Tribunal; 
enviar cópia do Acórdão a ser prolatado à Procuradoria da República no Estado de BA, nos termos do § 3º do art. 16 da Lei 8.443/1992, c/c o § 7º do art. 209 do Regimento Interno do TCU, para adoção das medidas cabíveis; e
enviar cópia do Acórdão que vier a ser proferido ao Fundo Nacional de Desenvolvimento da Educação e aos responsáveis, para ciência;
informar à Procuradoria da República no Estado de BA, ao Fundo Nacional de Desenvolvimento da Educação e aos responsáveis que a presente deliberação, acompanhada do Relatório e do Voto que a fundamenta, está disponível para a consulta no endereço www.tcu.gov.br/acordaos, além de esclarecer que, caso requerido, o TCU poderá fornecer sem custos as correspondentes cópias, de forma impressa; e
informar à Procuradoria da República no Estado de BA que, nos termos do parágrafo único do art. 62 da Resolução TCU 259/2014, os procuradores e membros do Ministério Público credenciados nesta Corte podem acessar os presentes autos de forma eletrônica e automática, ressalvados apenas os casos de eventuais peças classificadas como sigilosas, as quais requerem solicitação formal."
3. O Ministério Público junto ao TCU, representado pelo Procurador Sérgio Ricardo Costa Caribé, manifestou-se da seguinte forma:
"Trata-se de tomada de contas especial instaurada pelo Fundo Nacional de Desenvolvimento da Educação (FNDE) , em decorrência da omissão no dever de prestar contas dos recursos do Programa de Apoio aos Sistemas de Ensino para Atendimento de Jovens e Adultos (Peja) , transferidos à Prefeitura Municipal de Apuarema/BA, no exercício de 2016.
Em face da omissão constatada, o tomador de contas concluiu pela existência de débito no  valor histórico de R$ 155.418,25, sob a responsabilidade da Sra. Jozilene Barreto Ribeiro, prefeita municipal entre 2013 e 2016, e do Sr. Raival Pinheiro de Oliveira, ocupante do cargo entre 2017 e 2020 (peça 15) .
No âmbito deste Tribunal, a SecexTCE propôs a citação da mencionada gestora, bem como a audiência do prefeito sucessor, visto ter se expirado em sua gestão o prazo para apresentação da prestação de contas (30/11/2017) . Adotadas as medidas acima indicadas, permaneceu silente a Sra. Jozilene Barreto Ribeiro, enquanto o Sr. Raival Pinheiro de Oliveira teve sua defesa analisada na peça 77.
Por meio do documento na peça 44, o FNDE noticiou a apresentação intempestiva da prestação de contas, o que motivou proposta de diligência para que encaminhasse as análises empreendidas. Em resposta, o órgão repassador enviou ao Tribunal os elementos nas peças 60 e 62 a 64, os quais evidenciaram a existência de débito no valor histórico de R$ 136.434,77, decorrente do não atingimento da meta física, motivando nova citação da responsável (peças 72 e 73) .
A Secex-TCU voltou a instruir o feito e propõe, em pareceres uniformes, rejeitar as razões de justificativa apresentadas pelo Sr. Raival Pinheiro de Oliveira e julgar irregulares suas contas, aplicando-lhe a multa do art. 58, inciso II, da Lei 8.443/1992, bem como julgar irregulares as contas da Sra. Jozilene Barreto Ribeiro, condenando-a ao ressarcimento do débito e aplicando-lhe multa, posicionamento com o qual manifesto-me de acordo.
Apesar de devidamente notificada para apresentar defesa (peça 35, 37 e 74-75) , a responsável deixou transcorrer in albis o prazo concedido para comparecer aos autos e demonstrar a correta aplicação dos recursos recebidos no exercício de 2016 no âmbito do Peja. Cabível, portanto, a exigência de devolução do valor integral repassado e a aplicação de multa, na forma cogitada pela SecexTCE.
Quanto ao Sr. Raival Pinheiro de Oliveira, a apresentação das contas após a citação e a audiência pelo Tribunal não têm o condão de desconstituir a irregularidade, conforme remansosa jurisprudência mencionada pela unidade técnica em sua instrução, o que atrai a aplicação de multa ao responsável.
Diante do exposto, este membro do Ministério Público de Contas manifesta-se de acordo com a proposta formulada pela Secex-TCE."

não há

Procurador Sergio Ricardo Costa Caribé.

TOMADA DE CONTAS ESPECIAL. FNDE. PEJA. OMISSÃO NO DEVER DE PRESTAR CONTAS. REVELIA. DÉBITO E MULTA À PREFEITA. MULTA AO PREFEITO SUCESSOR.

TOMADA DE CONTAS ESPECIAL (TCE)

Secretaria de Controle Externo de Tomada de Contas Especial (SecexTCE).

Trata-se de tomada de contas de contas especial instaurada pelo Fundo Nacional de Desenvolvimento da Educação (FNDE) , em decorrência da omissão no dever de prestar contas dos recursos do Programa de Apoio aos Sistemas de Ensino para Atendimento de Jovens e Adultos (Peja) , transferidos à Prefeitura Municipal de Apuarema/BA, no exercício de 2016.
2. A vigência do programa ocorreu no período de 1º/1/2016 a 31/12/2016 com prazo para prestação de contas até 30/11/2017. No caso concreto não há que se falar em prescrição da pretensão punitiva uma vez que a irregularidade sancionada ocorreu em 1/12/2017, e o ato de ordenação da citação ocorreu em 29/6/2020 (peça 25) .
3. A Sra. Jozilene Barreto Ribeiro, Prefeita Municipal de Apuarema/BA, no período de 1/1/2013 a 31/12/2016, foi chamada aos autos durante a fase interna e na fase externa desta TCE. Contudo, apesar do recebimento das comunicações (peças 35, 37, 74 e 75) permaneceu silente, devendo ser considerada revel.
4. O prefeito sucessor, Sr. Raival Pinheiro de Oliveira, não prestou contas no prazo determinado. Alegou dificuldades na transição além de falta de diálogo com a antecessora. Apenas após notificação do ofício de audiência pelo TCU (peça 34) , em 27/7/2020, assinado pelo próprio, foi que o responsável encaminhou documentação acerca da prestação de contas do recurso recebido pelo município. 
5. Adoto como minhas razões de decidir o parecer da SecexTCE, endossado pelo Ministério Público, sem prejuízo de tecer algumas considerações.
6. Com relação a Sra. Jozilene Barreto Ribeiro, gestora dos recursos, diante de sua revelia, não foram apresentados documentos que pudessem comprovar a execução técnica dos itens previstos no plano de trabalho. Apesar disso, foi aproveitada a documentação encaminhada pelo Sr. Raival Pinheiro de Oliveira em sua prestação de contas.
7. A documentação referente a prestação de contas encaminhada pelo Sr. Raival a esta Corte de Contas foi, em seguida, encaminhada ao FNDE para se pronunciar acerca da análise da referida documentação (peça 59) .
8. Em sua análise, o FNDE se pronunciou informando que o posicionamento da área técnica foi no sentido de considerar que as metas do programa não foram alcançadas e que, desta forma, a totalidade das despesas deveriam ser impugnadas. A autarquia se manifestou pela insuficiência documental apresentada para fins de prestação de contas. Informou ainda que o saldo constante na conta do programa seria utilizado como crédito para abater do valor a ser ressarcido, resultando em um débito final no valor histórico de R$ 136.434,77 (peça 64) . 
9. Com isso, a Sra. Jozilene Barreto Ribeiro deve ser considerada revel acerca das irregularidades apontadas pois, conforme análise do FNDE, não houve o atingimento das metas do programa. 
10. Dessa forma, alinho-me ao posicionamento da SecexTCE (peças 77 a 79) , no sentido de julgar irregulares as contas Sra. Jozilene Barreto Ribeiro, condenando-a ao pagamento do débito, conforme discriminado na instrução, e aplicando-lhe a multa prevista no art. 57 da Lei 8.443/1992.
11. No que se refere à manifestação do Sr. Raival Pinheiro de Oliveira, como bem apresentado pela unidade técnica, tem-se que a "omissão inicial no dever de prestar contas movimentou desnecessariamente a máquina administrativa, despendendo recursos humanos e materiais no âmbito do FNDE, da Controladoria-Geral da União e do Tribunal de Contas da União". 
12. A unidade técnica trouxe vasta jurisprudência no âmbito do TCU sobre esse assunto. Destacou, ainda, excerto do Voto do Exmo. Ministro Raimundo Carreiro, condutor do Acórdão 4460/2011-TCU-Segunda Câmara, in verbis:
13. Logo, na medida em que sua omissão ensejou a movimentação de toda a máquina administrativa no âmbito interno e externo, imperioso que seja apenada, pois constitui conduta grave, além de violar a Constituição Federal, a Lei nº 8.443/92 e o próprio convênio que geriu.
14. Por este motivo, em que pese elidido esteja o débito, impõe-se o julgamento pela irregularidade das contas e a aplicação de multa.
13. Diante disso, pelo fato do Sr. Raival Pinheiro de Oliveira não ter apresentado justificativa razoável para a não apresentação tempestiva da prestação de contas impõe-se o julgamento pela irregularidade das contas e aplicação de multa com base no art. 58, inciso II, da Lei 8.443/1992. 
Face ao exposto, voto no sentido de que o Tribunal adota o acórdão que ora submeto à apreciação deste Colegiado.
TCU, Sala das Sessões, em 18 de outubro de 2022.
ANTONIO ANASTASIA 
Relator